【裁判字號】    99,聲,4140
【裁判日期】    990908
【裁判案由】    聲明異議
【裁判全文】
臺灣板橋地方法院刑事裁定              99年度聲字第4140號
聲  請  人
即  受刑人  甲○○
送達代收人  張昱裕律師
上列聲明異議人即受刑人因違反商業會計法等案件，對於臺灣板
橋地方法院檢察署檢察官之執行命令（99年度執字第10038 號）
聲明異議，本院裁定如下：
    主  文
異議駁回。
    理  由
一、聲明異議意旨略以：聲明異議人即受刑人甲○○因違反商業
    會計法案件，經本院以97年度重訴更字第1 號判處有期徒刑
    1 年，減為有期徒刑6 月，並諭知如易科罰金以銀元300 元
    即新臺幣900 元折算1 日確定在案。受刑人日前接獲臺灣板
    橋地方法院檢察署執行傳票，於民國99年8 月12日前往該署
    執行應受刑罰，並聲請准予易科罰金。惟執行檢察官竟認受
    刑人為公司實際負責人，明知不實事項，虛偽開立鉅額進項
    發票，紊亂經濟秩序甚鉅，顯不執行難以收矯正之效，且此
    種方式犯罪，極難查緝，獲利甚豐，如使受刑人得以易科罰
    金，無異鼓勵受刑人以此方式犯罪，難以維持法秩序為由，
    不准受刑人易科罰金之聲請，當場責令受刑人入監服刑之執
    行命令，有下列瑕疵：實務上僅有少數不准易科罰金而需執
    行，此類案件通常為前科累累、反覆施用毒品、犯罪獲利鉅
    大者，然受刑人並無前案紀錄，亦無任何得利，更非涉及毒
    品，檢察官顯未考量受刑人有無「確因不執行所宣告之刑，
    難收矯正之效，或難以維持法秩序」情況，又受刑人在審理
    中率先認罪，而促使其他共犯認罪，另同案共犯詐欺不法所
    得高達新臺幣9 千3 百多萬元，反獲取緩刑寬典，且同案被
    告黃德義經法院判處相同刑度，如檢察官准予黃德義易科罰
    金，則本件之執行命令，實有違平等原則，再者，受刑人目
    前患有高血壓、眩暈症、尿路結石、高血脂症、慢性腎炎等
    症狀，並有氣喘、慢性喉氣管炎、梅尼耳氏症等病症，身體
    狀況不佳，不適於執行。為此，請求撤銷臺灣板橋地方法院
    檢察署檢察官就99年度執字第10038 號執行案件所為不准受
    刑人易科罰金執行之指揮，並賜准予易科罰金，以維受刑人
    合法權益等語。
二、按受刑人或其法定代理人或配偶以檢察官執行之指揮為不當
    者，得向諭知該裁判之法院聲明異議，刑事訴訟法第484 條
    定有明文，是受刑人自得對於本件檢察官之執行指揮，向本
    院聲明異議，合先敘明。查受刑人行為後，刑法第41條第1
    項關於易科罰金之規定已經修正公布，並自95年7 月1 日施
    行。經比較新舊法，雖舊法就易科罰金之折算標準，經以罰
    金罰鍰提高標準條例第1 條前段之規定提高100 倍之後為銀
    元100 元以上300 元以下（即新臺幣300 元以上900 元以下
    ）折算1 日，較新法折算標準為新臺幣1,000 元、2,000 元
    或3,00 0元折算1 日有利於被告。但關於得否易科罰金之法
    定要件，新舊法均有「確因不執行所宣告之刑，難收矯正之
    效，或難以維持法秩序」不得准予易科罰金之規定外，舊法
    另須符合「因身體、教育、職業、家庭之關係或其他正當事
    由，執行顯有困難」之要件始得易科罰金之規定。故就是否
    准予易科罰金而言，應以新法較有利於受刑人。次按刑法第
    41條第1 項固規定：「犯最重本刑5 年以下有期徒刑以下之
    刑之罪，而受6 個月以下有期徒刑或拘役之宣告者，得以新
    臺幣1 千元、2 千元或3 千元折算1 日，易科罰金」，惟檢
    察官尚需考量本項但書規定：「但易科罰金，難收矯正之效
    或難以維持法秩序者，不在此限」之情形，以決定是否准許
    受刑人易科罰金。是受刑人得否依本規定易科罰金，仍屬檢
    察官之職權，非謂一經判決宣告易科罰金之標準，檢察官即
    應為易科罰金之處分。且上開法條所稱之「難收矯正之效」
    及「難以維持法秩序」，均屬不確定法律概念，此乃係立法
    者賦予執行者能依具體個案，考量犯罪所造成法秩序等公益
    之危害大小、施以自由刑避免受刑人再犯之效果高低等因素
    ，據以審酌得否准予易科罰金，亦即，此乃執行者所為關於
    自由刑一般預防（維持法秩序）與特別預防（有效矯治受刑
    人使其回歸社會）目的之衡平裁量，非謂僅因受刑人個人家
    庭、生活處遇值得同情即應予以准許；且法律賦予執行檢察
    官此項裁量權，僅在發生違法裁量或有裁量瑕疵時，法院始
    有介入審查之必要，檢察官於指揮執行時，如已充分審查、
    考量受刑人不入監執行之矯正之效及法秩序之維持等諸般情
    節，求受刑人免於遭受短期自由刑之弊，而不可得，反覆思
    量，始決定不予准許易科罰金，自無不當。
三、經查：
（一）本件受刑人因違反商業會計法等案件，於98年3 月20日，
      經本院以97年度重訴更字第1 號刑事判決判處有期徒刑1
      年，減為有期徒刑6 月，如易科罰金以銀元3 百元即新臺
      幣900 元折算1 日確定在案。嗣受刑人於99年8 月12日，
      經臺灣板橋地方法院檢察署檢察官通知到案執行時，聲請
      易科罰金，惟經檢察官以「本件受刑人為公司之實際負責
      人，明知不實事項，虛偽開立鉅額進項發票，嚴重危害公
      司營運及主管機關對會計及稅務管理之正確性，紊亂經濟
      秩序甚鉅，顯不執行難以收矯正之效，且此種方式犯罪，
      極難查緝，獲利甚豐，如使受刑人得以易科罰金，無異鼓
      勵受刑人以此方式犯罪，難以維持法秩序，爰依刑法第41
      條第1 項但書規定，不准易科罰金」為由，當庭以命令駁
      回其易科罰金之聲請，同日發監執行等情，業據本院調取
      臺灣板橋地方法院檢察署99年度執字第10038 號執行卷宗
      核閱屬實，合先敘明。
（二）次查，本件受刑人與同案被告李國剛等人，共同基於填製
      不實會計憑證及行使業務上登載不實文書之概括犯意，自
      90年起至92年12月止，連續將不實之進、銷貨事項填載於
      作為會計憑證之統一發票上，總計共虛列月光燈科技股份
      有限公司（下稱月光燈公司）之進項發票金額達新臺幣（
      下同）622,022,594 元、虛列銷項發票達634,307, 827元
      ，足認受刑人因貪圖私利而虛偽開立鉅額之進、銷項發票
      ，漠視法律秩序，且金額龐大，所為嚴重為公司營運及主
      管機關對會計、稅務管理之正確性，對國家整體經濟造成
      嚴重危害，犯行非輕等情，業據本院於98年3 月20日以97
      年度重訴更字第1 號判決論述明確，是執行檢察官以受刑
      人為公司實際負責人，明知不實事項，虛偽開立鉅額進項
      發票，紊亂經濟秩序甚鉅，顯不執行難以收矯正之效，且
      此種方式犯罪，極難查緝，獲利甚豐，如使受刑人得以易
      科罰金，無異鼓勵受刑人以此方式犯罪，難以維持法秩序
      為由，不准受刑人易科罰金之聲請，已詳述其理由，並非
      無據。又異議人雖稱其於審理時率先認罪，而促使其他共
      犯認罪等語，然本院於97年度重訴更字第1 號判決業已審
      酌受刑人此部分之犯後態度，而予以量處本案之刑度，依
      前開說明，此與檢察官於執行時，是否准許如易科罰金仍
      屬二事。再者，本件檢察官所採取之方法應有助於目的之
      達成，且具有必要性，亦難謂有何違反比例原則之處。
（四）按憲法第7 條所謂之平等原則，並非指絕對、機械之形式
      上平等，而係保障人民在法律上地位之實質平等（司法院
      大法官會議釋字第485 號解釋意旨）。是以檢察官就具體
      個案審酌應否准予易科罰金，係以過往之經驗累積而成具
      體之判斷標準，以落實人民在法律上地位之實質平等，若
      謂所量處之刑度只要符合刑法第41條第1 項前段准予易科
      罰金之要件，皆須准許易科罰金，自與前述憲法上平等原
      則之內涵有違。況且，受刑人與本案共同被告陳建安、張
      坤鋒、黃德義等人，均經本院以97年度重訴更字第1 號判
      決判處有期徒刑1 年，減為有期徒刑6 月，如易科罰金，
      以銀元3 百元即新臺幣900 元折算1 日確定，有本院97年
      度重訴更字第1 號判決1 份在卷可按，而執行檢察官均未
      准許受刑人及共同被告陳建安、張坤鋒、黃德義等人易科
      罰金，亦有臺灣高等法院全國前案簡列表各1 份在卷可佐
      ，是本件執行檢察官之指揮命令，並無受刑人所稱「相同
      事件不同處理」違反平等原則之處。
（五）末查，受刑人稱其患有「高血壓」、「眩暈症」、「尿路
      結石」、「高血脂症」、「慢性腎炎」、「氣喘」、「慢
      性喉氣管炎」、「梅尼耳氏症」等疾病，惟觀之其所提出
      之安慎診所、倪耳鼻喉科診所診斷證明書，其上僅係載明
      受刑人需定期追蹤治療及持續服藥之檢查結果，並未能充
      分證明受刑人目前有應立即進行治療之重大急迫傷病而構
      成入監執行之障礙，尚無恐因執行而不能保其生命之不得
      執行事由，是執行檢察官將受刑人發監之執行指揮，尚難
      謂有何違法或不當。
（六）綜上所述，檢察官於指揮執行時，已充分審查、考量受刑
      人不入監執行之矯正之效及法秩序之維持等諸般情節，求
      受刑人免於遭受短期自由刑之弊，而不可得，反覆思量，
      始決定不予准許易科罰金。其所為不准易科罰金之指揮執
      行命令，並無違反平等原則及比例原則，且屬法律授權檢
      察官所行使之合義務性裁量，並符外部界限及內部界限之
      拘束，自無不當。是以，本件臺灣板橋地方法院檢察署檢
      察官未准予受刑人易科罰金之執行指揮並無違法或不當，
      本件聲明異議為無理由，應予駁回。
據上論斷，依刑事訴訟法第486 條，裁定如主文。
中    華    民    國    99    年    9     月    8     日
                  刑事第十六庭      法  官   魏俊明
上列正本證明與原本無異。
如不服本裁定應於送達後5 日內向本院提出抗告狀。
                                    書記官   陳香君
中    華    民    國    99    年    9     月    9     日

司法院資訊處製作；財團法人民間司法改革基金會備份。
